【裁判字號】    98,上重更(二),141
【裁判日期】    980806
【裁判案由】    殺人
【裁判全文】
臺灣高等法院臺南分院刑事判決   98年度上重更(二)字第141號
上  訴  人
即  被  告  丁○○依職權上訴.
指定辯護人  本院公設辯護人  己○○
上  訴  人
即  被  告  丙○○
選任辯護人  蘇文奕  律師（扶助律師）
上  訴  人
即  被  告  戊○○
選任辯護人  嘉益  律師（扶助律師）
上列上訴人即被告等因殺人案件，不服臺灣臺南地方法院九十六
年度重訴字第三一號中華民國九十六年十二月二十八日第一審判
決（起訴案號：臺灣臺南地方法院檢察署九十六年度偵字第一四
五五○號、第一五○八七號、第一五○八八號、第一五一二五號
），提起上訴，判決後經最高法院第二次發回更審，本院判決如
下：
    主      文
原判決關於丁○○、丙○○、戊○○殺害被害人陳進忠部分，暨
各該定執行刑部分，均撤銷。
丁○○共同殺人，處死刑，禠奪公權終身，扣案之斜背包壹只沒
收。
丙○○、戊○○共同殺人，各處無期徒刑，禠奪公權終身，扣案
之斜背包壹只沒收。
其他上訴駁回。
丁○○第二項撤銷改判所處死刑，禠奪公權終身部分與上訴駁回
部分（所處死刑，禠奪公權終身）應執行死刑，禠奪公權終身，
扣案之斜背包壹只沒收。
丙○○、戊○○第三項撤銷改判所處無期徒刑，禠奪公權終身部
分與上訴駁回部分（所處無期徒刑，禠奪公權終身）各應執行無
期徒刑，禠奪公權終身，扣案之斜背包壹只沒收。
    事      實
一、丁○○曾因逃亡案件，經陸軍第八軍團於民國八十五年五月
    二日以八十五年度判字第六三號判處有期徒刑五年確定；又
    因違反肅清煙毒條例案件，經臺灣臺南地方法院於八十五年
    五月十三日以八十五年度訴緝字第四一號判處有期徒刑三年
    六月確定；又因違反槍砲彈藥刀械管制條例案件，經同法院
    於八十五年五月三十一日以八十五年度訴字第五七一號判處
    有期徒刑二年確定，又因違反麻醉藥品管理條例等案件，經
    本院於八十五年十月三日以八十五年度上訴字第一○七八號
    判處應執行有期徒刑十年確定；上開四罪經臺灣高等法院高
    雄分院以八十五年度聲字第五一六號裁定應執行有期徒刑二
    十年，於九十六年一月九日假釋出監並付保護管束，指揮書
    執畢日期為一○四年七月二十二日（就本案不構成累犯）。
二、丙○○曾因違反毒品危害防制條例等案件，經臺灣臺南地方
    法院於八十八年五月四日以八十八年度少連訴字第十一號判
    處應執行有期徒刑五年確定；另因違反槍砲彈藥刀械管制條
    例案件，經同法院於九十三年六月十七日以九十三年度簡字
    第一三八四號判處有期徒刑三月，併科罰金新臺幣（下同）
    六千元確定；又因違反毒品危害防制條例等案件，經同法院
    於九十三年十月二十二日以九十三年度訴字第二七八號判處
    應執行有期徒刑一年確定；又因贓物案件，經同法院於九十
    三年十一月十九日以九十三年度簡字第二三四○號判處有期
    徒刑三月確定，又因違反毒品危害防制條例案件，經同法院
    於九十四年二月六日以九十三年度訴字第六五七號判處有期
    徒刑十月確定；後四罪經臺灣臺南地方法院以九十四年度聲
    字第三五四號裁定定應執行有期徒刑二年三月，合併接續執
    行於九十六年二月五日假釋出監並付保護管束中，於九十六
    年九月十三日縮刑期滿（就本案不構成累犯）。
三、戊○○曾因違反毒品危害防制條例案件，經臺灣臺南地方法
    院於八十九年一月二十四日以八十八年度易字第三○八一號
    判處有期徒刑五月確定，又因違反毒品危害防制條例案件，
    經本院於九十年四月十二日以八十九年度上訴字第一一九○
    號判處有期徒刑八年，禠奪公權四年確定；經本院以九十年
    度聲字第四六七號裁定定應執行有期徒刑八年二月，嗣部分
    減刑另經本院以九十七年度聲字第四三六號定應執行有期徒
    刑八年一月，於九十五年十月二十六日假釋出監並付保護管
    束，指揮書執畢日期為九十八年二月四日（就本案不構成累
    犯）。
四、詎丁○○與丙○○、戊○○猶不知惕勵，而為下列犯行：
(一)丁○○於九十六年七月間，與丙○○及戊○○在臺南市○○
    路○段三一五號丁○○女友張淑娟（涉犯殺人罪嫌部分另經
    臺灣臺南地方法院檢察署檢察官為不起訴處分）所經營之PU
    B工作，三人在該PUB工作時，認識從事園藝及土木工程而曾
    往該PUB消費之陳進忠，陳進忠事後知悉丙○○之母江錦惠
    及阿姨江錦蓮，向財政部國有財產局承租在臺南縣楠西鄉○○段六八○地號國有林地種植桃花心木，該片桃花心木經估
    價約值六百萬元，陳進忠遂向丁○○表示該片桃花心木可以
    以較高之價格約二千萬元出售予他人，丁○○預期若以六百
    萬元買進後，再由陳進忠以高價出售該片桃花心木，即可獲
    利約一千萬元，丁○○、丙○○、戊○○及陳進忠乃於九十
    六年九月十二日夜間，約定翌日（十三日）上午，前往上開
    林區查估樹木價值。
(二)九十六年九月十三日上午五時許，戊○○駕駛張淑娟所有之
    車號四六○三—MB號自小客車（下稱休旅車），搭載張淑娟
    返回其臺南縣永康市住處，同日上午六時許，陳進忠駕駛車
    號H三九—二一六號普通重型機車前往上開PUB，丙○○再駕
    駛戊○○所有之車號XZ—八二一九號自小客車，搭載丁○○
    及陳進忠，前往臺南縣永康市○○路與戊○○會合，戊○○
    再駕駛上開休旅車，搭載陳進忠（右前乘客座）、丁○○（
    陳進忠後方之乘客座）及丙○○（駕駛座後方之乘客座），
    前往上揭桃花心木林區。同日上午九時許，丁○○、丙○○
    、戊○○及陳進忠四人到達上開林區，丙○○與陳進忠下車
    查估桃花心木價值，之後丙○○、陳進忠兩人返回休旅車，
    陳進忠向丁○○表示該片桃花心木之價值與原先所預估之價
    值相差甚多，丁○○與陳進忠遂在回程之車上（乘坐位置與
    去程同），多次討論桃花心木價格問題，丁○○並要求陳進
    忠保證該區桃花心木，至少可以以一千萬元之價格出售，然
    遭陳進忠以自己並非買主而拒絕，丁○○因而心生不滿，竟
    單獨萌生殺人之犯意，於同日上午十時三十六分許，四人車
    行至台三線三八一公里南向處時（臺南縣南化鄉路段），丁○○以其隨身攜帶之斜背包之背帶，自後套入坐其正前方之
    陳進忠頸部，同時以腳抵住陳進忠所乘坐之椅背施力，緊勒
    陳進忠之頸部數分鐘，同時指示戊○○往路旁小路駛入，該
    處一帶為丘陵地山區，大多為果園，陳進忠遭丁○○以背帶
    勒頸昏厥後，戊○○則從小路駛至甲○○及柯玉梅夫婦所種
    植之位於臺南縣南化鄉中坑村山尾寮（中坑段三八四之四地
    號）果園南側入口，丁○○乃要求戊○○自產業道路駛入至
    該小路之盡頭而迴車，見小路盡頭有一藍色塑膠水桶，丁○○、丙○○及戊○○並未確認陳進忠是否死亡，但可預見若
    陳進忠僅係昏迷，塞入塑膠水桶應會發生窒息死亡之結果，
    丁○○承續前殺人之犯意，丙○○及戊○○則基於殺人之不
    確定故意，以共同之犯意聯絡，欲將昏迷而尚未死亡之陳進
    忠塞入該藍色塑膠水桶，於丁○○殺人行為進行接續動作之
    中，加入參與殺人行為之分擔，由丙○○先將陳進忠搬下車
    ，戊○○則至前方把風，丁○○與丙○○欲將陳進忠塞入該
    藍色塑膠水桶之際，斯時在該果園遠處工作之甲○○及柯玉
    梅，誤以為戊○○所駕駛之車輛，係臺南縣南化鄉公所查估
    自然風災損害之勘查車輛，柯玉梅先駕駛車號NZJ—一七二
    號普通重型機車到達後，詢問丁○○、丙○○及戊○○發生
    何事，丙○○則佯稱：「朋友喝醉，要扶上車」等語，丙○○隨即將陳進忠扶上右前乘客座，戊○○則坐上駕駛座準備
    駕車離去，惟丁○○為避免事跡敗露，竟單獨另行基於殺人
    之犯意，獨自繞至柯玉梅後方，拉下坐在機車上之柯玉梅，
    柯玉梅人車倒地後，丁○○再徒手以手肘扳住柯玉梅頸部，
    直至柯玉梅昏厥無法反抗，丁○○與丙○○再共同將柯玉梅
    搬進上開休旅車之後座，戊○○遂駕車循原路駛回台三線後
    往南行駛，途中丁○○指示戊○○，若遇有小路再繞進去，
    戊○○往南行駛後不久，即右轉駛入小路，駛至台南縣南化
    鄉小崙村二四號前池塘（距離甲○○之前揭果園約二公里）
    ，丁○○、丙○○及戊○○並未確認陳進忠及柯玉梅是否死
    亡，但可預見若陳進忠及柯玉梅僅係昏迷，推入水中應會發
    生溺水窒息死亡之結果，丁○○承續前殺人之犯意，丙○○
    及戊○○則承續前基於殺人之不確定故意，以共同之犯意聯
    絡，欲將昏迷而尚未死亡之陳進忠及柯玉梅推入該池塘，於
    丁○○殺人行為進行接續動作之中，加入參與殺人行為之分
    擔，三人先將陳進忠搬下車，放置在池塘斜坡旁，丙○○及
    戊○○再返回休旅車上將柯玉梅搬下車，於此瞬間丁○○已
    先行將陳進忠推入池塘內，丙○○及戊○○將柯玉梅搬至陳
    進忠原遭置放之位置，丙○○再將柯玉梅之雙腿放入水中，
    丁○○則將柯玉梅之身體推入池塘，陳進忠及柯玉梅因而窒
    息死亡。渠三人仍共駕乘該休旅車離去，於同日上午十一時
    十五分許行經南化鄉天后宮，而為路口監視器所攝錄。
(三)嗣於九十六年九月十三日晚上丁○○要求丙○○將陳進忠停
    放在上開PUB之機車，移至台南市○○路與夏林路路口之某
    KTV門口停放。九十六年九月十五日下午，在上開池塘附近
    工作之農民力順天，發現柯玉梅之屍體及一無名男屍體陳屍
    在池塘內後報警處理。警方循線查知無名男屍之身分為陳進
    忠後，於九十六年九月二十二日，在台南市○○路與夏林路
    路口，尋獲陳進忠所騎乘之上開機車，再循線於九十六年九
    月三十日下午八時三十分許，在上開PUB拘提丁○○、丙○○、戊○○及通知張淑娟到案，丙○○及戊○○供出上情，
    在上開PUB內扣得丁○○所有用以勒住陳進忠頸部之斜背包
    乙只，在前揭桃花心木林區扣得戊○○當時因車輛陷入泥淖
    而脫下之衣服、褲子各一件及扣得丙○○駕駛陳進忠之機車
    停放在KTV門口時，所穿戴之陳進忠所有安全帽一頂。
五、案經臺灣臺南地方法院檢察署檢察官指揮內政部警政署刑事
    警察局、臺南縣警察局及臺南縣警察局玉井分局偵查起訴。
    理      由
壹、程序部分：
一、按被告以外之人於審判外之言詞或書面陳述，除法律有規定
    者外，不得作為證據，刑事訴訟法第一百五十九條第一項定
    有明文。惟被告以外之人於審判外之陳述，雖不符刑事訴訟
    法第一百五十九條之一至第一百五十九條之四規定，而經當
    事人於審判程序同意作為證據，法院審酌該言詞陳述或書面
    陳述作成時之情況，認為適當者，亦得為證據；當事人、代
    理人或辯護人於法院調查證據時，知有第一百五十九條第一
    項不得為證據之情形，而未於言詞辯論終結前聲明異議者，
    視為有前項之同意，同法第一百五十九條之五亦有明文。又
    被告以外之人於偵查中向檢察官所為之陳述，除顯有不可信
    之情況者外，得為證據；為同法第一百五十九條之一第二項
    所規定；然同法第一百五十八條之三復規定：「證人、鑑定
    人依法應具結而未具結者，其證言或鑑定意見，不得作為證
    據」，其立法理由乃在擔保該證言或鑑定意見，係據實陳述
    或公正誠實之可信性，故未依法具結者，依證據絕對排除法
    則，當然無證據能力，而不得作為證據。又按刑事訴訟法第
    一百條之一第一項規定「訊問被告，應全程連續錄音；必要
    時，並應全程連續錄影。但有急迫情況且經記明筆錄者，不
    在此限。」其目的即在以錄音、錄影真實紀錄訊問時之全部
    過程，藉以擔保被告供述之任意性及真實性，因此同條第二
    項即規定「筆錄內所載之被告陳述與錄音或錄影之內容不符
    者，除有前項但書情形外，其不符之部分，不得做為證據」
    。
二、查被告丙○○及其選任辯護人否認丙○○於九十六年九月三
    十日警詢（見警卷第十三頁）及九十六年十月一日偵訊（見
    偵查卷第十七頁）之部分陳述，並請求勘驗錄音帶。按被告
    丙○○於九十六年九月三十日警詢時係供稱：「我在車上看
    到陳進忠及該名婦人於被推下水塘前，兩人手臂均有抖動。
    」（見警卷第十三頁）；於九十六年十月一日偵查中供稱：
    「我在車上看到陳進忠及該名婦人於被推下水塘前，兩人手
    臂均有抖動，但不知是車子抖動或他們在動。」（見上開偵
    查卷十七頁）等各語，然經本院上重更一審於九十七年十一
    月三日準備程序時，當庭播放被告丙○○於九十六年九月三
    十日警詢及於九十六年十月一日偵訊錄音帶，勘驗結果如下
    ：一警察問被告丙○○，被害人於丟入水池之前是否還有意
    識？被告丙○○答稱：陳進忠已經沒有動了，柯玉梅還有動
    一下；警察又再詢問一次，被告丙○○在將被害人丟棄水池
    之前是否還有意識？被告丙○○答稱：被害人陳進忠在車上
    還有動一下，就是到芒果園之前在車上有動一下，柯玉梅上
    車前也有動一下，後來也沒有動了，因為不敢看，所以不知
    道上車後還有沒有動。二檢察官問被告丙○○：將他們丟下
    去之前手是否還有意識？被告丙○○答稱：他們都已經死了
    ，他們的臉都黑了；檢察官問：你之前有陳述他們還有在動
    ？被告丙○○答稱：那好像是車子在動，檢察官問：你們有
    無確認被害人都已經死亡了？被告丙○○答稱：他們臉都黑
    了，陳進忠都不會動了。檢察官再問：你們是否有確認他們
    都已經死亡了？（未聽見被告答稱）等語，有勘驗筆錄在卷
    可稽（見本院上重更一卷第一九四頁）。被告丙○○上開筆
    錄內所載之陳述與錄音之內容，自有不符，此不符之部分，
    揆諸上開說明，自不得做為證據。另證人丙○○、戊○○、
    張淑娟於偵查中具結證述之詞（見偵查卷第十八至二十頁、
    第二八至三一頁、第四六至四九頁），均屬於偵查中向檢察
    官所為之陳述，雖屬傳聞證據，惟現階段刑事訴訟法規定，
    檢察官代表國家偵查犯罪、實施公訴，依法有訊問被告、證
    人及鑑定人之權，實務運作時，檢察官於偵查中向被告以外
    之人所取得之陳述，原則上均能遵守法律規定，不致違法取
    供，且經法定具結程序以擔保其證言之可信性，其可信度極
    高，被告並未提出有何顯不可信之情形，是張淑娟於偵查中
    之上開證言，自得為證據；而證人丙○○於偵查中之上開證
    言，對被告丙○○以外之人，自得為證據；證人戊○○於偵
    查中之上開證言，對被告戊○○以外之人，自得為證據。而
    被告丁○○、丙○○、戊○○於偵查中未經具結之言詞陳述
    ，依上開說明，此部分對被告本人以外之人，均屬被告以外
    之人於審判外之陳述，係屬無證據能力之陳述，不得作為證
    據。另本案被告、辯護人及檢察官對於證人張淑娟、莊坤龍
    、高海清、甲○○、力順天於警詢中之指述及本判決以下所
    援引具傳聞性質之言詞或書面證據等，屬於被告以外之人於
    審判外之言詞或書面陳述，被告、辯護人與檢察官迄至本院
    辯論終結時，均未爭執無證據能力；本院審酌各該審判外供
    述證據及書面作成時之情況，製作當時之過程、內容、功能
    等情況，其取得並無違法情形，具備合法可信之適當性保障
    ，經綜合判斷，與本件犯罪待證事實，具有關連性，核無可
    信度明顯過低之情事，認具適當性，均得作為證據，合先敘
    明。
乙、實體方面：
一、訊據上訴人即被告丁○○對於上開犯罪事實自白不諱；上訴
    人即被告丙○○、戊○○二人固不否認上開客觀事實，惟被
    告丙○○、戊○○均矢口否認有殺人之故意，丙○○辯稱：
    依照伊之認知，被害人陳進忠、柯玉梅已被丁○○勒死，伊
    只協助棄屍，不知丁○○欲將陳進忠、柯玉梅丟到水池；戊○○辯稱：伊認為陳進忠、柯玉梅都是被丁○○殺害後，才
    協助棄屍，不知丁○○欲將陳進忠、柯玉梅丟到水池各云云
    。
二、經查：農民力順天於九十六年九月十五日下午，在臺南縣南
    化鄉小崙村二四號前池塘附近工作時發現柯玉梅、陳進忠二
    人之屍體在池塘內後報警處理。該二人經法醫解剖認被害人
    陳進忠顱底蝶竇內多量血色積液，係嗆水所致，因此可確認
    為生前落水。咽喉部甲狀軟骨兩側上角骨折，符合為頸部絞
    勒所致（見九十六相字第一二○一號第五九頁）；被害人柯
    玉梅之腹壁軟組織出血，屬輕度損傷，研判係外力損傷，解
    剖所見之顱底蝶竇內，多量血色積液，係嗆水所致，可確認
    為生前落水（見九十六相字第一二○○號第三一頁），死亡
    時間約在九十六年九月十三日上午十時三十六分許至十一時
    十五分許止等情，業經證人力順天於警詢時供證屬實，並有
    被害人陳進忠、柯玉梅之勘驗筆錄、相驗屍體證明書、臺南
    縣警察局鑑驗書、解剖鑑定報告書、相驗及解剖照片各二份
    、九十六年九月十三日四六○三－MB號自小客車行經各路口
    監視器時間及位置對照表、四六○三－MB號自小客車行進路
    口監視器圖在卷可稽（見警卷第四十、四一頁九十六年九月
    十五日調查筆錄、第一二七、一五五頁、九十六年度相字第
    一二○一號卷第十八、十九、二二至二五、五六至六四、六
    八之一、七二至九七頁、九十六年度相字第一二○○號卷第
    二○至二三、三七、二八至三七頁）。依法務部法醫研究所
    之鑑定研判結果亦認：(一)根據本案中華民國九十六年度相字
    第一二○一號卷宗所附之九十六南檢靜相字第一二○一號、
    九十六年剖他字第一四三號陳進忠（不詳男士）死亡案，法
    醫解剖鑑定報告書所記載：「顱底蝶竇內有多量血色積液」
    ，此雖無法證實，但可支持「生前落水」溺死之研判。(二)根
    據本案中華民國九十六年度相字第一二○○號卷宗所附之九
    十六南檢靜相字第一二○○號、九十六年剖他字第一四四號
    柯玉梅死亡案，法醫解剖鑑定報告書所記載：「顱底蝶竇內
    有多量血色積液」，且法醫解剖鑑定報告書無其他足以致死
    的外傷或疾病之記載，以上兩點較可支持「生前落水」溺死
    之研判，有法務部法醫研究所民國九十七年五月八日法醫理
    字第○九七○○○○八○四號函在卷可按（見本院上重訴卷
    第一四七頁）。又法務部法醫研究所再函覆稱：(一)解剖實務
    上，「生前落水」之診斷主要乃依死者遺體外部、內部及顯
    微鏡檢查的發現，綜合研判方可獲得證實。診斷重點在於溺
    死前有無「生活」反應。例如外部檢查，呼吸道及鼻孔外有
    無泡沫物存留、鼻孔內有無吸入水份、沙土、手部及指甲內
    有無掙扎時抓取水中支撐物的痕跡、落於水中後之外傷有無
    出血或紅腫跡象；內部檢查，肺臟有無過度膨脹、肋膜囊積
    水，且表面有無肋骨壓痕、氣管及喉頭黏膜層有無充血、胃
    內有無含水或水中沙土，蝶竇或上顎竇內積水；顯微鏡檢查
    ，肺臟組織有無肺泡間膈斷裂之所謂"水性肺氣腫（Emphyse
    ma Aquosum）"的病理變化。(二)本案記載陳進忠「顱底蝶竇
    內有多量血色積液」，僅為上述研判「生前落水」所需條件
    之一，故謂「無法證實」，即未達百分之百確信的程度，然
    雖未達百分之百的確信程度，由本案證據仍可支持「生前落
    水」溺死之研判，兩者並無矛盾等語，有該所九十八年六月
    十七日法醫理字第○九八○○○二六五○號函附本院上重更
    二卷可稽，足資認定。
三、被告丁○○部分：
(一)查被告丁○○之上開殺人犯行，業據被告丁○○於偵查、原
    審及本院審理時自白不諱，核與證人即共同被告丙○○、戊○○分別於警詢、偵查中及原審審理時之證述情節相符（見
    警卷第十至十四、十七至十九、二○三至二○五頁、偵查卷
    第十五至十八頁；警卷第二一至二九、二一○至二一二頁、
    偵查卷第二八至三二頁、原審卷二第十九至二三頁），且據
    證人張淑娟、莊坤龍、高海清、甲○○、力順天於警詢時；
    證人張淑娟於偵查中證述屬實，並有上述被害人陳進忠、柯
    玉梅死亡之勘驗筆錄、相驗屍體證明書、臺南縣警察局鑑驗
    書（DNA比對）、解剖鑑定報告書、相驗及解剖相片等件，
    及檢察官於九十六年十月五日至現場勘驗之勘驗筆錄及現場
    模擬照片（見偵查卷第六四、六五頁、第六八至八一頁）、
    柯玉梅現場機車照片（見九十六年度相字第一二○一號卷第
    十六頁）、位於臺南縣楠西鄉○○段六八○地號之國有林地
    租賃契約書影本（見警卷第二十頁）、丁○○指證背包為其
    所有之照片（見警卷第一一○頁）、被告丁○○所持有00
    00000000號行動電話及該電話於案發時之發話基地
    台資料（含路線研判圖）（見警卷第一五四、一五七頁）、
    被害人陳進忠所持有0000000000號行動電話及該
    電話於案發時之發話基地台資料（含路線研判圖）（見警卷
    第一五四、一六○頁）、位於臺南縣南化鄉中坑村山尾寮（
    中坑段三八四之四地號）果園及池塘之山區（即陳柯玉梅及
    陳進忠等二人遭殺害案現場）空照圖（見偵查卷第六七頁）
    、車號四六○三－MB號自小客車於案發時通過路口之監視器
    翻拍照片一份（含行車路線圖）（見警卷第一五五、一六一
    至一七七頁）、車號四六○三－MB車籍查詢（見偵卷第八九
    頁）、臺南縣警察局九十六年十月五日南縣警鑑字第○九六
    二二○一六六五號函暨其檢送之「○九一五專案」勘察報告
    （外放證物）、戊○○衣褲照片（見警卷第二一九頁）、戊○○丟棄衣物現場照片（見警卷第一七八至一八三頁）、原
    審於九十六年十一月八日至現場勘驗之勘驗筆錄及照片（見
    原審卷(一)第九六至一百頁）附卷，及斜背包一只、被告戊○○之衣服及褲各一件，被害人陳進忠所有之H三九-二一六號
    重機車一部（業已發還）、被害人陳進忠之安全帽一頂扣案
    （台南縣警察局玉井分局搜索扣押筆錄、扣押物品目錄表、
    扣押物品收據，見警卷第一○五至一○九、二一四至二一八
    頁）可資佐證，衡諸上開證據，核與被告丁○○所為供述無
    異，足認被告丁○○自承被害人陳進忠、柯玉梅為其所勒昏
    ，並進而推入池塘溺斃，確與事實相符。又依卷附法醫解剖
    鑑定報告書鑑定說明欄固記載「死者柯玉梅之腹壁軟組織出
    血，屬輕度損傷，研判係外力損傷。解剖所見之顱底蝶竇內
    多量血色積液，係嗆水所致，可確認為生前落水。」（見九
    十六年度相字第一二○○號柯玉梅相驗卷第三一頁）。惟依
    丁○○之自白、丙○○於偵查中證述丁○○當時以右手勒住
    柯玉梅脖子，將柯玉梅勒昏等情（見偵卷第十九頁），業據
    證人乙○○於本審證述：「（為何會呈現深度昏迷、接近死
    亡的狀態？）我們認為呈現深度昏迷是因為沒有抵抗傷，如
    果清醒的話，拖到更危險的地方，應該會有相當的掙扎和抵
    抗，我們沒有看到，所以我們認為她無力抵抗，至於沒有造
    成所謂深度昏迷的傷，是因為她是女性，要讓她昏迷的力道
    不必太大，相對於另一位死者陳進忠，他的頸部咽喉地方明
    顯有骨折，骨折就是有明顯的力道抓住咽喉，相對女性就不
    用這麼大的力道，沒有造成很明顯的傷害。另一個原因就是
    遺體的腐敗，遺體的腐敗會讓比較小的傷痕被遮掩住，腐敗
    以後遺體的顏色會變得很黑、腫脹，我們認為在落水的過程
    沒有看到身上有抵抗傷，突出部位沒有摩擦傷痕，所以這個
    人已經失能。」、「（呈現深度昏迷接近死亡的原因？）呼
    吸道的阻塞窒息，讓他不能呼吸，這是最可能的手法，因為
    身上沒有更明顯的傷。」、「（為何呼吸道會阻塞窒息？）
    掐脖子或摀住口鼻，用手肘壓制頸部，都可能造成呼吸道阻
    塞窒息。」、「（這些傷勢看不出來的原因？）因為是女性
    ，可能用的力道不大，加上屍體腐敗，所以沒有發現。腹壁
    的傷顯然比咽喉的傷大，所以屍體腐敗還會留下來。」、「
    （柯玉梅的甲狀軟骨上角有無發現骨折？）未發現骨折，不
    是用指頭特別去掐。」等語在卷（見本院九十八年七月二十
    三日審判筆錄第六至八頁），足徵被告丁○○所陳以手肘勒
    住被害人柯玉梅頸部，尚堪憑信。是該項解剖鑑定報告書無
    柯玉梅脖子受傷之記載，尚無違經驗法則。至戊○○於偵查
    中供述丁○○當時以雙手掐住柯玉梅脖子等語，應係誤認所
    致，為不可採。
(二)又被害人陳進忠、柯玉梅死亡之原因、時間、地點，業經解
    剖鑑定如上述所述，亦核與證人即共同被告丙○○、戊○○
    所證述被害人陳進忠與柯玉梅係先被勒昏再遭推入池塘之事
    實相符，從而，被害人陳進忠、柯玉梅二人溺斃，自與被告
    丁○○將被害人二人勒昏，再行推入池塘之行為，自具有相
    當因果關係，已堪認定。
(三)被告丁○○於偵查中供稱：「（為何將陳進忠勒斃？）因要
    去看桃花心木前，陳進忠表示最少可賺三倍以上的利潤約一
    千多萬元，但他對我說謊」（見偵查卷第三九頁）；又於原
    審審理時供稱：「伊以側背包勒住陳進忠脖子時，是為了殺
    害」、「伊殺害柯玉梅之行為，係為殺人滅口」（見原審院
    卷一第十七、十八頁）。又證人丙○○於偵查中證稱：「行
    經南化鄉○○村○○○○○路口不久，丁○○便突然持他所
    扣案之咖啡色手提包的皮帶，從陳進忠後方套住陳進忠的脖
    子勒住陳進忠，並以右膝頂住右前座的椅背使力約五、六分
    鐘．．．，之後陳進忠便就動也不動的癱坐在座椅上，好像
    已死了」、「車輛開到沒路，行經一片芒果園後，我們便迴
    車停在路邊，丁○○指示我及戊○○三人合力將陳進忠搬下
    車準備將陳進忠丟到路邊之塑膠桶。此時剛好一位婦人（柯
    玉梅）騎機車過來，問我們要做什麼？我回稱我朋友喝醉，
    我們要扶他上車，此時，丁○○便從車子旁繞到婦人身旁，
    並從婦人旁邊以右手勒住婦人脖子，並將她壓倒，直到該名
    婦人沒有動靜」、「開到沒路時，看到一片水塘，丁○○此
    時再叫我與戊○○三人合力將陳進忠與該名婦人拖下車，搬
    到岸邊後躺平，再將他們推下水塘。」（見偵查卷第十六、
    十七頁）。又證人戊○○於偵查中證稱：「伊於山區駕車期
    間只聽到東哥（指被告丁○○）要陳進忠保證，但陳進忠說
    又不是我要買的，後來走出山區○○○○○路上，陳進忠問
    東哥，老弟很累嗎？而東哥回應說，是啊真的很累，隨後東
    哥不知用何物勒陳進忠頸部很久，陳進忠掙扎一會後就無任
    何反應」、「丙○○將陳進忠抱回車上副駕駛座時，當時我
    坐在車上見丁○○與該名婦人一同摔倒在地，就見到丁○○
    在婦人身上以雙手掐住該名婦人脖子．．．」、「我一直行
    駛至小路盡頭時，我告訴丁○○前方好像沒有路了，我準備
    要回轉了，而丁○○便叫我停車，下車就剛好看到旁邊旁有
    池塘，丁○○便叫我及丙○○將陳進忠及該名婦人拖下車推
    下旁邊池塘內」（見偵查卷第二九至三一頁）。準此，互核
    上開被告丁○○之自白、證人丙○○、戊○○所為之供述可
    知，被告丁○○確係分別基於殺人之犯意，而先後著手勒昏
    被害人陳進忠、柯玉梅二人，再進而各自將其二人推入池塘
    致使溺斃，至為明確。
(四)綜上所述，被告丁○○於上開時地，因不滿被害人陳進忠誑
    稱桃花心木之價格，另為對被害人柯玉梅滅口，竟基於殺人
    之犯意分別殺害被害人陳進忠、柯玉梅二人之犯行，事證明
    確，堪以認定，應予依法論科。
四、被告丙○○、戊○○部分：
(一)查本件被害人陳進忠、柯玉梅確係先後被勒昏，進而被推入
    池塘而溺斃，屬「生前落水」溺死，業經認定如上所述。被
    告丙○○、戊○○確有如事實欄所載同車前往，或由戊○○
    擔任駕駛，或由丙○○將已昏迷尚未死亡之被害人陳進忠搬
    回車內，或由被告三人合力將被害人陳進忠搬下車，置放池
    塘邊，或由丙○○、戊○○合力將昏迷尚未死亡之被害人柯
    玉梅抬上車，又搬下車，置放池塘邊，或由丙○○將柯玉梅
    之雙腳放入池水中等情，已經被告丙○○、戊○○供承在卷
    ，核與證人丁○○所為供證情節相符，並有上述被害人陳進
    忠、柯玉梅死亡之勘驗筆錄、相驗屍體證明書、臺南縣警察
    局鑑驗書（DNA比對）、解剖鑑定報告書、相驗及解剖相片
    等件，及檢察官於九十六年十月五日至現場勘驗之勘驗筆錄
    及現場模擬照片、柯玉梅現場機車照片、位於臺南縣楠西鄉
    ○○段六八○地號之國有林地租賃契約書影本、丁○○指證
    背包為其所有之照片、被告丁○○所持有00000000
    00號行動電話及該電話於案發時之發話基地台資料（含路
    線研判圖）、被害人陳進忠所持有0000000000號
    行動電話及該電話於案發時之發話基地台資料（含路線研判
    圖）、位於臺南縣南化鄉中坑村山尾寮（中坑段三八四之四
    地號）果園及池塘之山區（即陳柯玉梅及陳進忠等二人遭殺
    害案現場）空照圖、車號四六○三－MB號自小客車於案發時
    通過路口之監視器翻拍照片一份（含行車路線圖）、車號四
    六○三－MB車籍查詢、臺南縣警察局九十六年十月五日南縣
    警鑑字第○九六二二○一六六五號函暨其檢送之「○九一五
    專案」勘察報告、戊○○衣褲照片、戊○○丟棄衣物現場照
    片、原審於九十六年十一月八日至現場勘驗之勘驗筆錄及照
    片附卷，及斜背包一只、被告戊○○之衣服及褲各一件，被
    害人陳進忠所有之H三九-二一六號重機車一部（業已發還）
    、被害人陳進忠之安全帽一頂扣案（見台南縣警察局玉井分
    局搜索扣押筆錄、扣押物品目錄表、扣押物品收據）可資佐
    證。
(二)按共同實行犯罪行為之人，在合同意思範圍以內，各自分擔
    犯罪行為之一部，相互利用他人之行為，以達其犯罪之目的
    者，即應對於全部所發生之結果，共同負責，不問犯罪動機
    起於何人，亦不必每一階段犯行，均經參與。又關於犯意聯
    絡，不限於事前有所協議，其於行為當時，基於相互之認識
    ，以共同犯罪之意思參與者，亦無礙於共同正犯之成立。且
    數共同正犯之間，原不以直接發生犯意聯絡者為限，即有間
    接之聯絡者，亦包括在內（最高法院九十八年度台上字第一
    五六號判決意旨參看）。被害人陳進忠、柯玉梅被殺害過程
    中，被告丙○○、戊○○參與「由丙○○先將陳進忠搬下車
    ，戊○○則至前方把風，丁○○與丙○○欲將陳進忠塞入該
    藍色塑膠水桶」、「遭遇另一被害人柯玉梅後，丙○○將陳
    進忠抱回副駕駛座」、「丙○○與丁○○戊○○將被害人陳
    進忠搬下車，放置在池塘斜坡旁」；又於被害人柯玉梅被殺
    害之過程中「丙○○與丁○○合力將柯玉梅抬上休旅車後座
    中間」、「丙○○與戊○○將柯玉梅搬下車，放置在陳進忠
    原放置之位置」、「丙○○將柯玉梅之雙腳放入水中」等各
    部分行為。是以於被害人陳進忠與柯玉梅分別被殺害即被勒
    頸至溺斃之過程中，被告丙○○、戊○○確有實施行為而分
    擔被害人二人被殺害之構成要件之部分行為，參諸被告丙○○、戊○○一路下來始終與共同被告丁○○共車同行，並且
    目睹被害人陳進忠、柯玉梅二人遭被告丁○○勒昏，亦明知
    被勒昏之人若不加以急救或緊急送醫極可能會死亡，更明知
    被棄置偏僻山區藍色水桶內或被丟入池塘定會窒息死亡，被
    告丙○○、戊○○二人如無「縱被害人陳進忠、柯玉梅二人
    之死亡也不違背其本意」，當會現場急救或送醫，至少不會
    配合令其二人被丟入池塘內。詎被告丙○○、戊○○二人不
    僅未施以急救、送醫，反而共同配合尋找較偏僻小徑，迨發
    見水池，仍依共同被告丁○○之指示，並進而為上述各種接
    續配合之動作，在在足以證明被告丙○○、戊○○二人確有
    不確定之殺人故意，且被告丙○○、戊○○二人上開所為接
    續動作係在配合被告丁○○所為之殺人行為，依上開判決意
    旨，其二人與共同被告丁○○相互間確實具有殺人犯意默示
    之合致，亦即被告丙○○、戊○○與共同被告丁○○相互間
    具有默示之殺人犯意聯絡。則其等在合同意思範圍以內，各
    自分擔犯罪行為之一部，相互利用他人之行為，以達其犯罪
    之目的，即應對於該行為所發生之結果，共同負責。
(三)雖被告丙○○、戊○○二人均辯稱伊僅為協助棄屍，不知被
    告丁○○欲將被害人陳進忠、柯玉梅丟到水池云云。經查：
  1.被告丙○○、戊○○對於被害人二人在被丟入水池前仍一息
    尚存之情已有知悉，而具有殺人之不確定故意：依被告戊○○駕駛休旅車遭監視錄影器拍攝到之行徑路程可知，從被告
    丁○○在台三線三八一公里南下處著手對被害人陳進忠為勒
    頸行為之時間係上午十時三十五分五秒，至被告丁○○、丙○○、戊○○等三人將被害人陳進忠、柯玉梅等二人棄置水
    池後逃離現場之時間約為同日上午十一時十五分四秒（見偵
    查卷第六六頁路口監視器圖），可知被告三人與被害人二人
    同處車上之時間長達約三十分鐘，被告丙○○、戊○○確有
    足夠之時間知悉被害人二人之生死情狀。是以，衡諸當時之
    時、空狀況，被告丙○○、戊○○必定知悉被害人陳進忠、
    柯玉梅二人之生命跡象，不可能有誤判或不察之情形發生。
    參以被告丙○○、戊○○係目睹二個生命法益遭到侵害，若
    說被告丙○○、戊○○與陷入昏迷，且同在一台休旅車上狹
    窄空間內之被害人二人相處約三十分鐘，仍可以對於該二名
    被害人之生命跡象漠不關心，要與常情有違。又被害人陳進
    忠尚且遭被告等人車上車下搬動四次，被害人柯玉梅遭被告
    等人車上車下搬動二次，而在前座開車之被告戊○○尚能觀
    察到被害人柯玉梅在車上還有掙扎之情況，此情業據被告戊○○於警詢時供證：「我當時專注開車，但感覺該名婦人好
    像還有在掙扎」（見警卷第一二七頁），於偵查中先後以被
    告身分或證人身分二次明確供述：「我當時專注開車但感覺
    該名婦人好像還有在掙扎，因不是路面的震動，而是車內人
    的動作」等語（見偵查卷第二八、三一頁），戊○○於原審
    坦承有於警詢及偵查中為上開陳述（見原審卷二第二二頁）
    ，則坐在後座且與被害人柯玉梅緊臨而坐之被告丙○○，益
    應能對於被害人柯玉梅之生命跡象有所察覺，況且被告丙○○於警詢時，經警察問被告丙○○，被害人於丟入水池之前
    是否還有意識？被告丙○○答稱：陳進忠已經沒有動了，柯
    玉梅還有動一下。警察又再訊問一次被告，在將被害人丟棄
    水池之前是否還有意識？被告答稱：被害人陳進忠在車上還
    有動一下，就是到芒果園之前在車上有動一下，柯玉梅上車
    前也有動一下，後來也沒有動了，因為不敢看，所以不知道
    上車後還有沒有動等語，業經本院上重更一審於準備程序時
    當庭播放被告丙○○於九十六年九月三十日警詢之錄音帶勘
    驗屬實（見本院上重更一卷第一九四頁）。況據鑑定人乙○○法醫於本院前審審理時證稱：「（問：陳進忠、柯玉梅這
    二個被害人由你們解剖來看，如果當時沒有被推入水中的話
    ，會不會很快死亡？）不會的。因為他們身上的傷勢很有限
    ，柯玉梅只有腹壁有傷，陳進忠有被勒頸的現象，因為他的
    頸部的舌骨有骨折。」、「．．如果沒有推落水裡，他就會
    慢慢恢復，．．」、「（如果被害人沒有被推入水中，會不
    會死亡？）不會的．．」等語（見本院上重更一卷第三○○
    頁），而丙○○復供稱；推下被害人二人入水前，未確認被
    害人二人是否已死亡（見偵查卷第十八頁）；伊知道昏迷之
    人丟下水塘會遭溺斃（見偵查卷第十八頁）等情。由此可知
    ，被告丙○○、戊○○不論於與昏迷之被害人二人同車之際
    ，或於上開行為分擔之際，均未確認獲有被害人二人死亡之
    訊息，被告丙○○、戊○○所為自非棄屍；甚且：被告丙○○、戊○○二人均未確認被害人二人業已死亡否；被害
    人柯玉梅好像有在掙扎；被害人二人均有動一下；被告
    丙○○、戊○○認知昏迷之人被丟入水塘會遭溺斃，可見被
    告二人當時可以預見被害人二人未確定已死亡，可以預見尚
    生存，而事實上亦有預見如上所述，且依被告丙○○、戊○○二人之心智及生活經驗，事實上也認識到任令昏迷之被害
    人被推入水池中，將遭溺斃，其二人竟不惜而任由事態如此
    發展，終於導致被害人二人死亡之結果，足見被害人二人死
    亡結果之發生並不違背被告丙○○、戊○○二人之本意，其
    二人在在具有殺害生命法益之不確定故意。是被告丙○○、
    戊○○二人辯稱其僅為協助棄屍，洵不足採。至丙○○於偵
    查中所證：伊在車上看到陳進忠及柯玉梅被推下水塘前，二
    人手臂均有抖動，但不知是車子抖動或他們在動（見偵查卷
    第十七頁），雖經本院前審準備程序時勘驗九十六年十月一
    日偵訊之錄音帶結果，認無此項陳述，然仍不足為其有利之
    認定。
  2.被告丙○○、戊○○確已認識被害人陳進忠、柯玉梅二人會
    被丟入水塘，並有實際參與行為之分擔：參諸被害人陳進忠
    、柯玉梅二人被殺害過程，被害人二人會遭丟入水池，是在
    被告戊○○駛入該條小路盡頭準備迴轉時，被告丁○○偶然
    看到該水池即提議將被害人二人丟下水池，因此被告戊○○
    才會在該處停車等情，亦據被告戊○○在偵查中證述詳實（
    見偵查卷第八六頁）。又被告丙○○將被害人柯玉梅的腳放
    到池塘水裡，此亦為被告丙○○、戊○○所不否認（見偵查
    卷第八二頁以下），並有現場模擬照片在卷可參（見偵查卷
    第七九頁以下）。則被告丙○○、戊○○既得悉被告丁○○
    提議要將被害人二人丟入水池之中，復有實際參與搬運被害
    人二人至水池邊，且將被害人柯玉梅雙腳放入水中等行為，
    則被告丙○○、戊○○辯稱其二人不知被告丁○○欲將被害
    人陳進忠、柯玉梅二人丟到水池，洵不足採。被告丙○○、
    戊○○二人既具有殺害被害人二人之不確定故意，且亦實行
    將被害人二人搬至水塘邊甚或將腳部移入水中之行為分擔，
    其二人所為，業已該當殺人罪之構成要件，並且屬於不確定
    之殺人故意，至為明確。
(四)被告丙○○及戊○○另辯以：(1)被害人陳進忠及柯玉梅遭
    被告丁○○勒頸後業已死亡，被告丙○○及戊○○僅涉及遺
    棄屍體罪；(2)若被害人陳進忠及柯玉梅係因落水死亡，被
    告丙○○、戊○○係基於遺棄屍體之犯意，是被告丙○○、
    戊○○應僅涉及過失致死罪云云。惟查：
  1.按刑法第二百四十七條第一項之侵害屍體罪，其行為客體專
    指人類死後之屍體，不論其為成人、嬰兒、男性、女性，均
    無區別；但若屬生命尚存之人，則不在本罪保護之列。最高
    法院著有十八年非字第九號判例：「遺棄屍體罪之成立，(一)
    須對於屍體，(二)須有遺棄之行為，而被告推之入水，不過與
    用繩勒頸同為殺人之方法，亦無所謂遺棄之行為，則遺棄屍
    體罪，自不成立。」可資參照。查本件被害人柯玉梅、陳進
    忠二人於被推落水之際，雖已重度昏迷，惟仍一息尚存，具
    有生命跡象，此不僅經解剖鑑定結果認係「溺斃」，如上開
    陳進忠、柯玉梅解剖鑑定報告書所載，並據鑑定證人即法醫
    師乙○○先生於原審到庭證述說明詳實，復有法務部法醫研
    究所函覆在卷可稽。是以，揆諸上開說明，被告丙○○、戊○○二人行為分擔搬動被害人二人至水塘邊，再由共同被告
    丁○○行為分擔將被害人陳進忠、柯玉梅二人推入水，渠被
    告三人各自分擔之搬動、推之入水中，乃與一般用刀、槍同
    為殺人之方法，自非所謂遺棄之行為，所為行為之客體亦非
    屍體，則被告丙○○、戊○○及辯護人所辯僅成立遺棄屍體
    罪云云，自不可採。
  2.又「按行為人對於構成犯罪之事實，預見其發生而其發生並
    不違背其本意者，以故意論」，刑法第十三條第二項定有明
    文，學理上稱之為不確定故意；「行為人雖非故意。但按其
    情節應注意，並能注意，而不注意者，為過失」，刑法第十
    四條第一項亦有明文，學理上稱之為疏虞過失。不確定故意
    者，行為人對於犯罪之客體及結果均有預見（認識），並且
    有任其發生犯罪結果之意念（即惡性表徵）；疏虞過失者，
    行為人對於犯罪之客體及結果均無預見（認識），並且對於
    無使其發生或任其發生之意念，僅因疏於注意或怠於注意防
    止而致發生犯罪之結果。查本件被告丙○○、戊○○二人，
    其當時可以預見被害人陳進忠、柯玉梅二人未確定已死亡，
    可以預見被害人二人尚生存，而具有殺人之不確定故意，業
    如上述，是以，足見被告丙○○、戊○○對於犯罪客體即為
    被害人陳進忠、柯玉梅，施以助力，及任令事態發展導致被
    害人二人死亡之結果均有預見（認識），且有不惜而任令事
    態如此發展，終導致被害人二人死亡之結果之意念，而非無
    預見（認識），揆諸上開說明，被告丙○○、戊○○二人均
    具有殺人之不確定故意，而非疏虞過失，則被告丙○○、戊○○及辯護人所辯僅成立過失致死罪云云，自不可採。
  3.鑑定人乙○○法醫於第一審證稱：「（問：也就是這兩名死
    者在落水之前，還是具有呼吸功能？）是，但是可能淺到他
    們沒有察覺，所以他們以為被害人已經死亡。」、「這兩名
    死者落水前已經深度昏迷，類同死亡、接近死亡，一般人很
    難察覺生命跡象」、「……看他嗆水的量，依我的經驗我認
    為被害人只有嗆一次，因為胃內沒有很多水，死者應該只剩
    下一口氣。」、「（問：依這兩名死者落水前的狀況，一般
    人可以判斷這兩名死者還有無呼吸或心跳嗎？）一般人如果
    沒有經驗的話，可能沒有辦法，因為被害人動都不動。」、
    「（問：這兩名被害人在落水前是重度昏迷接近死亡，如果
    以一個二十幾、三十幾歲的年輕人近距離搬動被害人二次，
    可以查明到被害人二人的生命跡象嗎？）要看他的警覺性，
    如果不去注意的話，很容易忽略。」等語（見第一審卷二第
    十三、十四頁）。核屬一般情境臆測之詞，尚不能推認本案
    現場實際狀況及被告丙○○、戊○○是否確實無法察覺陳進
    忠等二人尚未死亡之事實，仍不足為被告丙○○、戊○○二
    人有利之認定。又被告戊○○，或稱「我沒有動手殺人，我
    也沒有犯意。我在這場殺人事件中我僅有在被丁○○脅迫之
    下，幫忙搬運死者。」或稱「（丁○○有無對你說出不利的
    話？）有的，我回到臺南的行動也是被控制的。」；丙○○
    或稱擔心被殺人滅口等各語（見本院上重更一卷一第三一七
    、三一八頁），然戊○○於警詢並未為此項陳述，而丙○○
    於警詢時僅供稱伊因擔心被告報復（見警卷第十四頁），均
    屬個人臆測之詞，至戊○○所稱回臺南的行動也是被控制的
    云云，僅屬事後為免曝露犯行所為之詞，不足為其有利之認
    定。
(五)綜上所述，被害人陳進忠、柯玉梅二人之死亡，係屬生前落
    水死亡，足證被告丙○○、戊○○基於殺害被害人陳進忠、
    柯玉梅之不確定殺人故意，且與被告丁○○間有犯意聯絡、
    行為分擔，終致發生被害人陳進忠、柯玉梅二人溺水死亡之
    結果，事證明確，被告丙○○、戊○○所辯各節，均係事後
    畏罪卸責之詞，殊不足採。被告丙○○、戊○○二人有與被
    告丁○○共同殺人之犯行，堪予認定，亦應予依法論科。
五、核被告丁○○、丙○○、林俊傑所為，均係犯刑法第二百七
    十一條第一項之殺人罪。被告丁○○、丙○○、戊○○三人
    所為二次殺人犯行間，犯意各別，各為二個殺人罪，應分論
    併罰。被告丁○○、丙○○、林俊傑三人間，有犯意之聯絡
    及行為之分擔，均應論以共同正犯。
六、原審就被告丁○○、丙○○、戊○○殺害被害人柯玉梅部分
    ，以被告罪證明確，因予適用刑法第二十八條、第二百七十
    一條第一項、第三十七條第一項之規定，並參酌被告丁○○
    有如犯罪事實欄一所載之前案紀錄，被告丙○○有犯罪事實
    欄二所載之前科紀錄，被告戊○○有犯罪事實欄三所載之前
    科紀錄，均素行惡劣，有臺灣高等法院被告全國前案紀錄表
    二份在卷足憑，於本件雖均未構成累犯，但仍可資為科刑之
    參考。被告丁○○於勒昏被害人陳進忠後，於欲棄置在偏僻
    之山區時，為被害人柯玉梅所發覺，為殺人滅口竟而再勒昏
    被害人柯玉梅，再載被害人柯玉梅至池塘，與被告丙○○、
    戊○○共同合作接續搬移，將被害人柯玉梅推入池塘致溺死
    ，惡性重大，手段殘暴，毫無憐憫之心，雖被告丁○○於犯
    後坦承犯行，然相較於被其所害之生命法益，仍認不應從輕
    量刑，仍應使其與社會永遠隔離；被告丙○○、戊○○原無
    殺害被害人柯玉梅之犯罪動機，乃係受被告丁○○之指示而
    共犯本案，又被告丁○○、丙○○、戊○○均未與被害人家
    屬達成民事和解，未賠償被害人家屬之損害，而分別對被告
    丁○○以共同殺人，處死刑，禠奪公權終身；對被告丙○○
    、戊○○以共同殺人，各處無期徒刑，禠奪公權終身；復敘
    明本件扣案之被告戊○○之衣服及褲各一件，非供犯罪所用
    或犯罪預備之物，均不為沒收之諭知，本院經核其認事用法
    ，均無不當，量刑亦稱妥適。被告丙○○、戊○○上訴意旨
    ，猶執前詞，否認有與丁○○等人共同殺人；被告丁○○部
    分由原審依職權送上訴，惟其於本院審理中均坦承有於上開
    時地殺害柯玉梅，惟其所稱係伊一人殺人，意圖獨自承擔殺
    人罪責云云，均為無理由，應予以駁回。
七、原審就被告丁○○、丙○○、戊○○殺害被害人陳進忠部分
    ，以被告罪證明確，因予論罪科刑，固非無見。惟查：被告
    三人將陳進忠塞入該藍色塑膠水桶時之犯意如何？是否已有
    共同殺害陳進忠之犯意？嗣後將陳進忠推入池塘，是否僅係
    延續該項犯意？均未予認定及說明，尚有未合。被告丙○○
    、林俊傑上訴意旨，猶執前詞，否認有與丁○○共同殺人；
    被告丁○○部分由原審依職權送上訴，惟其於本院審理中均
    坦承有於上開時地殺害陳進忠，惟其所稱係伊一人殺人，意
    圖獨自承擔殺人罪責云云，雖均無理由，惟原判決此部分既
    有上開可議之處，自應由本院將原判決此部分及定執行刑部
    分予以撤銷改判。爰審酌被告丁○○有如犯罪事實欄一所載
    之前案紀錄，被告丙○○有犯罪事實欄二所載之前科紀錄，
    被告戊○○有犯罪事實欄三所載之前科紀錄，均素行惡劣，
    有臺灣高等法院被告全國前案紀錄表三份在卷足憑，被告丁○○僅因被害人陳進忠無法保證其獲利，竟勒昏被害人陳進
    忠，再載被害人陳進忠至池塘，與被告丁○○、戊○○共同
    合作接續搬移，將被害人陳進忠推入池塘致其溺死，惡性重
    大，手段殘暴，毫無憐憫之心，雖被告丁○○於犯後坦承犯
    行，然相較於被其所害之生命法益，仍認不應從輕量刑，仍
    應使其與社會永遠隔離；被告丙○○原無殺害被害人陳進忠
    之犯罪動機，乃係受被告丁○○之指示而共犯本案，又被告
    丁○○、丙○○、戊○○均未與被害人家屬達成民事和解，
    未賠償被害人家屬之損害，而仍對被告丁○○以共同殺人，
    處死刑，禠奪公權終身；對被告丙○○、戊○○以共同殺人
    ，各處無期徒刑，禠奪公權終身；另被告丁○○所持以犯案
    之斜背包一只，為被告丁○○所有，為殺害被害人陳進忠所
    用之物，基於共犯須就全體犯行負責之理，應就科處被告丁○○、丙○○、戊○○罪刑項下均依刑法第三十八條第一項
    第二款為沒收之諭知；另本件扣案之被告戊○○之衣服及褲
    各一件、被害人陳進忠之安全帽一頂，均非供犯罪所用或犯
    罪預備之物，均不為沒收之諭知。
八、被告丁○○上揭撤銷改判所處死刑，禠奪公權終身部分與上
    開駁回上訴部分（所處死刑，禠奪公權終身），應依法執行
    死刑，禠奪公權終身。被告丙○○、戊○○上揭撤銷改判所
    處無期徒刑，禠奪公權終身部分與上開駁回上訴部分（所處
    無期徒刑，禠奪公權終身），均應依法執行無期徒刑，禠奪
    公權終身。
據上論斷，應依刑事訴訟法第三百六十八條、第三百六十九條第
一項前段、第三百六十四條、第二百九十九條第一項前段，刑法
第二十八條、第二百七十一條第一項、第三十七條第一項、第三
十八條第一項第二款、第五十一條第一款、第三款、第八款，判
決如主文。
本案經檢察官郭珍妮到庭執行職務。
中    華    民    國    98    年    8     月    6     日
                  刑事第四庭    審判長法  官  吳志誠
                                      法  官  陳珍如
                                      法  官  高明發
以上正本證明與原本無異。
如不服本判決應於收受送達後10日內向本院提出上訴書狀，其未
敘述上訴理由者，並得於提起上訴後10日內向本院補提理由書（
均須按他造當事人之人數附繕本）「切勿逕送上級法院」。
                                      書記官  歐貞妙
中    華    民    國    98    年    8     月    10    日
【附錄】本判決論罪科刑法條：
中華民國刑法第271條
(普通殺人罪)
殺人者，處死刑、無期徒刑或10年以上有期徒刑。
前項之未遂犯罰之。
預備犯第1項之罪者，處2年以下有期徒刑。


司法院資訊處製作；財團法人民間司法改革基金會備份。
